臺灣臺南地方法院民事判決　　　　　　 95年度簡上字第137號
上　訴　人　甲○○
訴訟代理人　郭俊廷律師
被上訴人　　乙○○
上列當事人間請求給付票款事件，上訴人對於中華民國95年9月
27日本院新市簡易庭95年度新簡字第362號第一審判決提起上訴
，經本院於95年1月16日言詞辯論終結，判決如下：
    主  文
上訴駁回。
第二審訴訟費用由上訴人負擔。
    事實及理由
一、被上訴人主張：
（一）被上訴人執有上訴人所簽發票號：BY-0000000號（發票日
      為94年3月10日，票面金額新台幣（下同）372,000元）、
      BY0000000號（發票日為94年3月31日，票面金額285,000
      元）及BY0000000號（發票日為94年3月31日，票面金額
      385,000元），付款銀行均為台南區中小企業銀行鹽行分
      行之支票三紙，總計金額為1,042,000元，屆期提示，竟
      不獲付款，爰依票據法律關係，訴請上訴人給付
      1,042,000元及自提示日即94年12月30日起至清償日止，
      按年息百分之六計算之利息。
（二）上訴人主張之和解書係清償94年1月31日前之被上訴人持
      有光南公司之票款債務及貨款債務，尚非本件所指之94
      年1月31日後之債務，另案支票被上訴人向鈞院聲請支付
      命令，上訴人並未異議而確定在案，足證二人間尚有債務
      不在前開和解書之清償範圍內。
（三）並聲明：如主文所示。
二、上訴人則以：
（一）按兩造就上訴人於94年3月2日簽立和解書，明示94年1月
      31日之前所欠負被上訴人之全部債務已因拆為885,000元
      ，而一次抵清清償完畢。質言之，94年1月31日前上訴人
      所欠被上訴人之全部債務（包括未到期支票）已為上開和
      解書「一次抵清」即94年1月31日雙方間已到期或未到期
      債之關係消滅。亦即系爭三紙支票(1)如係上訴人簽發付予
      被上訴人之日期係在94年1月31日以前，則雖屬未到期，
      但因雙方和解書確實內容係「一次抵清」94年1月31日之
      前之所有存在到期及未到期之債務，均為和解效力所及；
      (2)如係94年1月13日以後始簽發及交付之新發生債務（原
      審未查明上訴人所可直接抗辯之票據原因始誤以形式上自
      應將系爭支票發票日視為94年3月2日（發票日）以後之債
      務），則當然不在和解書效力所及範圍，雙方另行依新債
      務之票據發生原因主張權利，自不待言。從而被上訴人應
      負舉證責任，證明系爭三紙支票之票據原因係簽發交付在
      和解書所示94年1月31日以後，始能以新債務之性質請求
      ，況上訴人早在93年12月即支票拒絕往來，不可能94年1
      月31日以後能再簽發系支票予被上訴人。
（二）系爭三紙支票係由上訴人之妻陳沛澐於94年1月31日以前
      之94年1月5日左右為向銀行票貼及應付支票款以雙方交換
      支票使用方式由上訴人妻子交付被上訴人，此已由上訴人
      妻子在鈞院證實，嗣於94年3月2日雙方和解約定「94年1
      月31日以前上訴人或上訴人負責之公司所欠負被上訴人買
      賣或雙方私下借款全部以885,000元一次抵清」在後，故
      上訴人已無欠負被上訴人票款。
（三）且查上訴人私人及所負責之光南車料有限公司之支票，其
      中光南公司部分之帳戶即(1)華僑銀行支票光南車料有限公
      司帳戶(2)萬泰銀行台南分行光南車料有限公司帳戶(3)彰化
      銀行永康分行光南車料有限公司帳戶均早已在94年1月31
      日即拒絕往來，有銀行所簽發退票記錄明細可證。至上訴
      人甲○○私人部分所開戶之台南企業銀行鹽行分行帳戶，
      其中支票票號0000000號、票面金額67,203元之支票亦早
      在94年1月31日即退票，有該銀行所簽發退票記錄明細可
      證。上訴人既早在94年1月31日退票，依一般持票人之心
      態反應豈可能如被上訴人所主張「上訴人在跳票後十幾天
      行蹤不明，然後又回頭來繼續營業，卻仍肯收上訴人支票
      ，又不向銀行查詢已否退票」。
（四）更不可思議及違反經驗法則者，被上訴人竟將所執系爭支
      票票期均為94年3月2日遲至9個月後之94年12月30日始提
      示。從而上訴人於原審即主張系爭支票在94年1月31日以
      前即交付被上訴人和解時，被上訴人謊稱票在他人手中並
      未收回，信而可徵。
（五）至原審判決理由所謂鈞院95年度促字第14814號支付命令
      內容係被上訴人執有另三紙光南車料有限公司為發票人之
      支票請求票款，何以上訴人任其確定而不異議，足證「兩
      造除上開和解之885,000元債務外，尚有其他不在和解書
      上所載之債權債務關係」云云。惟上訴人於原審已辯稱不
      知有支付命令之情事，且鈞院已調閱上開支付命令之送達
      ，亦係寄存在警察派出所，而非送達上訴人，故上訴人不
      知有上開支付命令之情事，始未及時異議而被確定。
（六）並聲明：(一)原判決廢棄。(二)被上訴人在第一審之訴及假執
      行之聲請駁回。
三、兩造不爭執之事項：
（一）被上訴人執有上訴人所簽發票號：BY0000000號（發票日
      為：94年3月10日，票載金額372,000元）、BY0000000號
      （發票日為：94年3月31日，票載金額285,000元）及
      BY0000000號（發票日為：94年3月31日，票載金額
      385,000元）付款銀行均為台南區中小企業銀行鹽行分行
      之支票三紙，總計金額為1,042,000元，於94年12月30日
      屆期提示，因拒絕往來戶及存款不足遭退票，未獲付款。
（二）被上訴人於94年3月2日以載明「達陽實業社、乙○○先生
      （即被上訴人）與光南車料有限公司、甲○○先生（即上
      訴人）94年1月31日前所有往來之帳務（包含所有光南應
      付達陽公司貨款及達陽前欠光南之貨款，雙方私下借貸關
      係）全部以新台幣捌拾捌萬伍仟元，結束所有帳款，一次
      抵清」書面交上訴人收執，當時有證人蔡福仁在場，達陽
      實業負責人為被上訴人之女兒。
（三）被上訴人於95年3月8日以執有光南車料有限公司簽發94
      年3月5日、面額394,200元，94年3月20日、面額
      233,000元及94年3月25日、面額358,500元向本院聲請核
      發支付命令，經本院以95年度促字第14814號核發並確定
      在案。
（四）以上事實，有被上訴人提出支票、退票理由單各3件及上
      訴人提出和解書1件為證，並經本院調閱本院95年度促字
      第14814號支付命令聲請卷核閱無訛，且為兩造所不爭，
      均堪信為真實。
四、按上訴人固不否認系爭三紙支票之真正。惟以前揭情詞置辯
    經查：
（一）按請求履行債務之訴，原告就其所主張債權發生原因之事
      實，固有舉證之責任，若被告自認此項事實而主張該債權
      已因清償而消滅，則清償之事實，應由被告負舉證之責任
      ，此觀民事訴訟法第277條之規定自明。本件債務人即上
      訴人對系爭支票之真正既不爭執，而支票為無因證券，在
      支票上簽名者，依票上所載文義負責，票據法第5條第1項
      定有明文。再按發票人應照支票文義擔保支票之支付，亦
      為同法第126條所明定。況上訴人亦自承系爭支票交付之
      原因為二人間互相換票使用，上訴人復未舉證伊所收受被
      上訴人交付之票據有未兌現之情事，執票人之被上訴人自
      毋庸就票據之原因關係負舉證責任，合先敘明。
（二）復按上訴人另抗辯系爭票據債務已因兩造於94年3月2日簽
      立和解書，上訴人及光南車料有限公司所欠負被上訴人之
      全部債務已以885,000元，抵償完畢云云。被上訴人固不
      否認和解書之真正，惟否認系爭支票係在上開和解範圍並
      陳稱係在約於94年2月20日收受等語。經查，上開和解書
      已載明「94年1月31日前所有往來之帳務（包含所有光南
      應付達陽公司貨款及達陽公司前欠光南之貨款，雙方私下
      借貸關係）」，由此可知上開和解之債務，自屬限於94
      年1月31日前之帳務（包含所有光南應付達陽公司貨款及
      達陽公司前欠光南之貨款，雙方私下借貸關係），其中票
      據債務自應係指上訴人簽發交付予被上訴人之日期係在94
      年1月31日以前（含未到期之支票），始符合兩造真意，
      再參諸證人蔡福仁於原審證稱述「我印象中光南即甲○○
      的公司倒閉，有請人出面處理，但是只願意用二成處理債
      務，我也曾經介入光南工司經營，但是也沒有完全處理成
      功，經我居中協調用新台幣885,000元，把本件及協議書
      簽立前（即94年1月31日前發生的債務）所有之債務（被
      告及公司）就此一次解決。當初還有未到期的支票沒有回
      收，但是沒有寫進協議書中，依我處理事情的態度應該都
      包括在內，但是如果有在94年3月2日以後在發票的就不清
      楚」等語（見原審卷第37頁），則顯然和解當時雙方已明
      確約定係以94年1月31日前之債權債務為和解之範圍，應
      無疑義。
（三）按系爭支票票載之發票日為94年3月10日或31日，支票固
      常有在發票日前簽發交付之情事，惟究竟在何時簽發交付
      ，事關系爭支票是否為和解範圍，亦即系爭票據債務是否
      已和解清償消滅之有利於己事實，揆諸首揭說明，自應由
      主張該事實之上訴人負舉證責任，按上訴人固舉證人即其
      配偶陳沛澐到庭證稱：「系爭支票是我在一月五日的時候
      我拿去跟被上訴人換票，被上訴人拿的票是他兒子的名義
      ，系爭支票是上訴人的票，因為是換票所以沒有簽收，因
      為通常是十日時候存錢進去讓人提領，所以事前要處理，
      是在被上訴人公司換票，被上訴人給的票都有兌現」等語
      （見本院卷第20頁筆錄）。按證人為上訴人之配偶，其證
      言本難期客觀，況本院命其提出換票時間之書面記錄，上
      訴人亦無法提出，按一般商場慣例，為便於事後查考，均
      會將換票之明細詳為列載，則證人陳沛澐所證系爭支票之
      交付係在94年1月31日之前，自難遽採。
（四）至上訴人另辯伊私人及所負責之光南車料有限公司之支票
      均早已在94年1月31日即拒絕往來，有銀行所簽發退票記
      錄明細可證，被上訴人豈會違反常情收受票據云云，按上
      訴人及所擔任負責人之光南車料有限公司固於所開戶之銀
      行於94年1月31日即有退票記錄，惟退票之原因或為存款
      不足或發票人簽章不符，況退票一定數量後始成拒絕往來
      戶，經查上訴人依台灣票據交換所台南市分所函覆之資料
      其拒絕往來之日期係在94年3月4日，有該所95年8月21日
      台票南市字第352號函附原審卷（見原審卷第47頁）可稽
      ，故上訴人以伊已於94年1月31日有退票記錄，被上訴人
      不可能會在退票日以後收受系爭支票云云，尚非可採，況
      一般人自有資金往來或相識之人收受票據亦不一定會事先
      查詢該帳戶是否有退票之情形，而本件二人係在94年3月2
      日始成立和解，亦僅能推知被上訴人在94年3月2日斯時應
      知悉上訴人已財務困難。而明知有退票記錄，或因有其他
      之人保或物保，而願意再收受該人之支票，亦非不可能，
      是上訴人以上開臆測之詞主張系爭支票之交付係在94年1
      月31日伊有退票記錄之前，即無可採。至被上訴人何時提
      示，有其權利行使之考量，與何時交付票據，並無必然之
      關聯，上訴人以此質疑被上訴人收受票據之時點，亦無可
      信。此外，上訴人尚無法積極舉證本件票據之交付即系爭
      債務之成立係在94年1月31日之前，則其抗辯該票款債務
      為和解效力所及，即已因和解清償而消滅云云，顯無可採
      。
五、綜上所述，本件上訴人所辯均為無可取。從而，被上訴人本
    於票據之法律關係，請求上訴人給付1,042,000元及自提示
    日即94年12月30日起至清償日止，按年利六釐計算之利息為
    有理由，應予准許。又命清償票據上債務之判決，應依職權
    宣告假執行，民事訴訟法第389條第1項第4款定有明文。是
    則原審判命上訴人如數給付，並依職權宣告假執行，及依上
    訴人之聲請，酌定相當之擔保金額，為免假執行之宣告，於
    法並無不合。上訴人上訴意旨指摘原判決不當，求予廢棄改
    判，為無理由，應予駁回其上訴。
六、據上論結，本件上訴為無理由，依民事訴訟法第436條之1第
    3項、第449條第1項、第78條，判決如主文。
中　　華　　民　　國　　96　　年　　1 　　月　　30　　日
                  民事第一庭    審判長法　官　洪碧雀
                                      法　官　林逸梅
                                      法　官　周素秋
以上正本證明與原本無異。
不得上訴。
中　　華　　民　　國　　96　　年　　1 　　月　　30　　日
                                      書記官　陳志德
